臺灣高雄地方法院刑事判決　　　　　　　　　　　　八十九年度訴字第一五二三號
　　公　訴　人　臺灣高雄地方法院檢察署檢察官
　　被　　　告　丙○○
　　選任辯護人　施秉慧
　　　　　　　　焦文城
　　　　　　　　張清富
右列被告因偽造文書案件，經檢察官提起公訴（八十九年度偵字第四一七一號），本
院判決如左：
    主  文
丙○○商業負責人，共同連續以明知不實之事項，而填製會計憑證，處有期徒刑肆月
，如易科罰金，以參佰元折算壹日，緩刑貳年。
    事  實
一、丙○○係設於高雄縣鳳山市○○○路一二二號一樓川府川味小吃店之負責人，為
    商業會計法第四條所稱之商業負責人，且為從事業務之人，負有據實製作商業會
    計憑證之義務。明知陸軍軍官學校體育組（下稱陸官體育組）於民國八十八年三
    月至同年六月間並未至川府川味小吃店消費，因行政院體育委員會補助該陸軍軍
    官學校國軍八十八年度長期運動培訓隊員訓練經費，該經費於八十八年二月一日
    始由陸軍總部轉奉國防部令核撥，其中團體營養費之支用規定有窒礙難行之處，
    為使陸官體育組便於辦理結報核銷，竟與該陸官體育組上校組長丁○○（另經國
    防部最高軍事法院於九十年九月二十四日以九十年度忠判字第一五號判決判處射
    犯貪污圖利部分無罪）基於共同概括犯意之聯絡，由丙○○指示不知情之川府川
    味小吃店會計甲○○，連續於附表所示之日期，以陸官體育組訂購團體便當之名
    義，並以不實消費總額款新臺幣（下同）一百九十二萬七千二百元，填載於川府
    川味小吃店出具予買受人陸官體育組之統一發票會計憑證九紙，交由陸官體育組
    少校教官乙○○（亦經國防部最高軍事法院以前開判決判處貪污圖利部分無罪）
    收執以辦理結報核銷。
二、案經國防部高等軍事法院高雄分院檢察署函送臺灣高雄地方法院檢察署檢察官偵
    查起訴。
    理  由
一、右揭犯罪事實，業據被告丙○○迭於國防部高等軍事法院高雄分院檢察署檢察官
    偵訊、臺灣高雄地方法院檢察署檢察官偵訊、國防部高等軍事法院高雄分院及本
    院審理中坦承不諱（參相關筆錄卷第二頁至第三頁，偵查卷第十四頁，本院八十
    九年九月十九日、九十年二月十五日審判筆錄），核與共同被告丁○○於國防部
高等軍事法院高雄分院檢察署檢察官偵訊、臺灣高雄地方法院檢察署檢察官偵訊
    、國防部高等軍事法院高雄分院及本院審理中陳稱：「（發票取得方式？過程？
    ）我就去找川府餐廳老板告知結報的困擾，老板說因稅率問題，要求我必需付百
    分之十五稅率，我認為合理，並交由乙○○少校承辦，稅率包括百分之五營業稅
    ，另老板說年度要繳營利事業所得稅及綜合所得稅，且係採累進稅率，故達成由
    老板收取百分之十五稅率之協議」、「（有向被告買貨？）我確實沒買貨，我是
    請他幫我克服行政上的工作，為了要符合程序核銷」、「（該筆營養費如何核銷
    ？）係向川府川味小吃店以團體便當之名義由該店分九次開具發票」、「（是否
    實際到該店消費？）無」、「（既未消費，何以開具假發票？）我是為了要把那
    筆經費核銷掉，因為該筆經費直到二月才撥下來，而國防部要求溯及到八十七年
    七月份年度每月都要檢具發票上報，我不得已才如此」等語相符（參相關筆錄卷
    第十五頁反面，偵查卷第八頁，本院九十年四月二十六日審判筆錄），並經證人
    即川府川味小吃店之會計甲○○、證人即陸官體育組少校教官乙○○分於國防部
    高等軍事法院高雄分院檢察署偵訊及本院審理時到庭證稱：「（該費指營養費如
    何核銷？）要檢具發票，由陸軍總部辦理核銷，依國防部令規定，該筆經費不得
    發放個人。但因經費核撥下來核銷方面有困難，後來權宜措施，經本組組長丁○○上校與川府川味小吃老闆協調以向其購買發票方式將發票送總部核銷」、「（
    上述之物指發票是否為你提供給總部核銷之憑證？）是」（以上為證人乙○○之
    證言）、「（為何會開這九張發票？）是老闆交代要我開的」、「（是否知道為
    何要開這些發票？金額是如何決定？）這個是余先生與我接觸，金額、明細是他
    叫我開的，但老闆（即本件被告）有授權給我，被告有說依照余先生的要求開發
    票。其中詳情，我並不清楚，我在川府裡面是擔任會計的工作」等語（參相關筆
    錄卷第十一頁至第十三頁，本院八十九年十月二十六日、九十年四月二十六日審
    判筆錄），復有附表所示之統一發票影本九紙附卷可憑（參相關筆錄第四頁至第
    九頁）。是此，足認被告確以指示不知情之證人甲○○填載不實消費總額款一百
    九十二萬七千二百元，於川府川味小吃店出具予買受人陸官體育組之統一發票會
    計憑證九紙，以便交由證人乙○○收執以辦理結報核銷，本案事證明確，被告犯
    行堪以認定。
三、按統一發票為商業會計法第十五條第一款所列之原始憑證，屬商業會計憑證之一
    種。查被告丙○○為川府川味小吃店獨資商號之負責人，有高雄縣政府營利事業
    登記證在審卷可憑，為商業會計法第四條所稱之商業負責人，負責填製該小吃店
    統一發票之業務，亦屬從事業務之人，其以明知為不實之事項，指示不知情之會
    計甲○○填製具會計憑證性質之統一發票，而為業務登載不實之行為，並進而行
    使交付予乙○○以便辦理核銷，雖與刑法業務上登載不實文書及其行使罪之犯罪
    構成要件該當。惟查，商業會計法第七十一條第一款既以明知為不實之事項，而
    填製會計憑證或記入帳冊為其犯罪之構成要件，該罪原即含有業務上登載不實之
    本質，為刑法規定之特別法，依法規競合特別法優先適用之原則，被告上開行為
    ，已符合商業會計法第七十一條第一款之規定要件，即不應再論以刑法第二百十
    六條、第二百十五條之行使業務上登載不實之文書罪，有最高法院七十九年度台
    上字第四九六四號、八十五年度台上字第三一四五號及八十六年度台上字第三四
    六三號判決意旨參照。是核被告所為係犯商業會計法第七十一條第一款之以明知
    不實事項而填製會計憑證罪。公訴人認統一發票為私文書，認被告所為係涉犯刑
    法第二百十條之偽造私文書罪，此部分所為之認定，容有誤會，併此敘明。再被
    告與丁○○間就明知為不實之事項而填製會計憑證之犯行，具有犯意聯絡及行為
    分擔，為共同正犯。又被告利用不知情之會計甲○○填製不實會計憑證，係間接
    正犯。另被告多次犯行，時間緊接，犯罪構成要件相同，顯係基於概括犯意，依
    刑法五十六條規定，以一罪論，並加重其刑。本院審酌被告所為雖屬不當，惟念
    其犯罪動機，乃在幫助共同正犯丁○○核銷經費，並非販售統一發票以圖不法利
    益，且犯後已坦承犯行，態度尚稱良好等一切情狀，量處如主文所示之刑。又被
    告行為後，刑法第四十一條已於九十年一月四日修正，同年月十日經總統公布施
    行，由原最重本刑為三年以下有期徒刑以下之刑之罪，而受六個月以下徒刑或拘
    役之宣告得易科罰金之要件，修改為犯最重本刑為五年以下有期徒刑以下之刑之
    罪，而受六個月以下徒刑或拘役之宣告得易科罰金之要件，比較新舊法，應以新
    法有利於被告，自應依刑法第二條第一項前段規定，適用裁判時前開修正之刑法
    第四十一條第一項之規定，並諭知易科罰金之折算標準。末查，被告前未曾受有
    期徒刑以上刑之宣告，有臺灣高雄地方法院檢察署刑案資料查註紀錄表及臺灣高
    等法院被告全國前案紀錄表各一份在卷可憑，且本件犯罪情節如前已述尚屬輕微
    ，被告經此偵審教訓後，當知所警惕，信無再犯之虞，本院認所宣告之刑罰以暫
    不執行為適當，併宣告緩刑二年，以啟自新。
四、據上論斷，應依刑事訴訟法第二百九十九條第一項前段，商業會計法第七十一條
    第一款，刑法第十一條前段、第二條第一項前段、第二十八條、第五十六條、第
    四十一條第一項、第七十四條第一項第一款，罰金罰鍰提高標準條例第二條，判
    決如主文。
中      華      民      國    九十一    年      一      月      八      日
                                  臺灣高雄地方法院刑事第四庭
                                      法    官  張 維 君
右正本證明與原本無異。
如不服本判決，應於判決送達後十日內，向本院提出上訴狀。
                                      書 記 官  趙 美 玲
中    華    民    國      九十一      年      一      月      八      日
附錄：本案論罪科刑法條全文
商業會計法第七十一條
商業負責人、主辦及經辦會計人員或依法受託代他人處理會計事務之人員有左列情事
之一者，處五年以下有期徒刑、拘役或科或併科新臺幣十五萬元以下罰金：
  一  以明知為不實之事項，而填製會計憑證或記入帳冊者。
  二  故意使應保存之會計憑證、帳簿報表滅失毀損者。
  三  意圖不法之利益而偽造、變造會計憑證、帳簿報表內容或撕毀其頁
      數者。
  四  故意遺漏會計事項不為記錄，致使財務報表發生不實之結果者。
  五  其他利用不正當方法，致使會計事項或財務報表發生不實之結果者
附表
┌──┬──────────┬──────────┬──────────┐
│編號│日               期 │金                額│統一發票號碼        │
├──┼──────────┼──────────┼──────────┤
│一  │八十八年三月一日    │三十萬九千九百六十元│ＵＮ00000000│
├──┼──────────┼──────────┼──────────┤
│二  │八十八年三月六日    │  十萬三千三百二十元│ＵＮ00000000│
├──┼──────────┼──────────┼──────────┤
│三  │八十八年三月十二日  │      八萬六千一百元│ＵＮ00000000│
├──┼──────────┼──────────┼──────────┤
│四  │八十八年三月二十日  │  十萬三千三百二十元│ＵＮ00000000│
├──┼──────────┼──────────┼──────────┤
│五  │八十八年三月三十一日│十三萬七千七百六十元│ＵＮ00000000│
├──┼──────────┼──────────┼──────────┤
│六  │八十八年四月十六日  │七十萬六千二百六十元│ＵＮ00000000│
├──┼──────────┼──────────┼──────────┤
│七  │八十八年四月三十日  │    十五萬八千四百元│ＵＭ00000000│
├──┼──────────┼──────────┼──────────┤
│八  │八十八年五月三十一日│十六萬三千六百八十元│ＶＭ00000000│
├──┼──────────┼──────────┼──────────┤
│九  │八十八年六月        │    十五萬八千四百元│ＶＫ00000000│
├──┴──────────┴──────────┴──────────┤
│合計一百九十二萬七千二百元                                            │
└───────────────────────────────────┘
